臺灣高等法院高雄分院民事裁定　　　　　96年度破抗字第38號
抗　告　人　甲○○
上列抗告人因宣告破產事件，對於民國96年3 月14日臺灣高雄地
方法院96年度破字第33號所為駁回破產聲請之裁定提起抗告，本
院裁定如下：
    主  文
抗告駁回。
抗告程序費用由抗告人負擔。
    理  由
一、抗告意旨略以：抗告人現負債金額高達新臺幣（下同）267
    萬3000元，惟資產僅餘現金40萬元，故抗告人之負債顯已大
    過資產而不能清償，已符破產法第1 條、第57條及第58 條
    可准予宣告破產之規定。又抗告人之子女均已成年，已無需
    負擔其等之生活費，故抗告人之資產於扣除破產管理人之報
    酬5 萬元後，已足夠構成破產財團，並非不足敷清償財團費
    用及財團債務，參酌最高法院86年度台抗字第479 號裁定、
    同院92年度台抗字第89號裁定及同院95年度台抗字第487 號
    裁定意旨，抗告人亦有破產之實益。詎原審竟裁定駁回抗告
    人之破產聲請，實有不當，爰求予廢棄原裁定云云。
二、按破產宣告時屬於破產人之一切財產，及將來行使之財產請
    求權；及破產宣告後，破產終結前，破產人所取得之財產，
    為破產財團。破產管理人之報酬為財團費用；破產人及其家
    屬之必要生活費，視為財團費用。財團費用及財團債務，應
    先於破產債權，隨時由破產人依破產法之規定清償之。破產
    宣告後，如破產財團之財產不敷清償財團費用及財團債務時
    ，法院因破產管理人之聲請，應以裁定宣告破產終止，破產
    法第82條第1 項、第95條第1 項第3 款、同條第2 項、第97
    條、第148 條分別定有明文。另監查人報酬之數額，依破產
    法第128 條準用同法第84條之規定，由法院核定之。學者通
    說認為，監查人之報酬，屬因破產財團管理所生之費用，亦
    應適用上開破產法第95條第1 項第1 款之規定。是以，監查
    人之報酬，亦應與破產管理人之報酬先於破產債權而由破產
    財團支付之。又破產法第57條規定，債務人不能清償債務者
    ，固得宣告破產，然依上開破產法第148 條規定之旨趣，如
    債務人之財產不敷清償破產財團費用及財團債務時，即應認
    無宣告破產之實益，最高法院86年度台抗字第479 號、同院
    91年度台抗字第60號裁定意旨均可資參照。是以破產程序，
    乃債務人無力對全體債權人清償債務時，由法院介入，強制
    將債務人之全部財產依一定程序為變價及分配，使全體債權
    人得以公平受償之程序。故債務人之財產如可預見不敷清償
    破產財團費用及財團債務，致使多數債權人之普通債權無法
    獲得公平滿足，即無宣告破產之實益，而如仍進行破產程序
    ，顯與破產制度之本旨及目的有違，即不應准許。
三、經查，抗告人自承於提起本件抗告時，其尚積欠各債權銀行
    之債務總額為267 萬3000元，如上所述，而抗告人主張其僅
    有現金40萬元，而別無其他財產之事實，亦據其提出面額40
    萬元，付款人為彰化商業銀行股份有限公司，受款人為抗告
    人，編號KB0000000 之支票影本1 紙及財政部臺灣南區國稅
    財產歸屬資料清單2 紙附於原審卷可稽。故抗告人主張其資
    產顯已不能清償債務，依法即有破產之原因等情，雖足堪採
    信。惟查，抗告人之必要生活費，視為財團費用，已如上述
    ，則在抗告人現已無實質收入之情形下，雖其已無須再扶養
    已成年之子女，惟抗告人目前與配偶佘淑滿同居，此有其戶
    籍謄本在卷可按，依民法第1116條之1 之規定，抗告人仍須
    對其配偶負扶養義務，而以94年度所得稅之納稅義務人及扶
    養親屬免稅額每人為7 萬4000元計算其必要生活費，則抗告
    人每年至少即需支出必要生活費14萬8000元（74,000×2）
    。另本件如宣告抗告人破產，抗告人尚須支付破產管理人及
    監查人之報酬，按破產管理人及監查人之報酬如以訴訟實務
    中一般律師之酬勞計算，每人至少收費5 萬元，遑論破產程
    序尚須召開債權人會議、出售或處分資產、分配破產財團等
    ，其程序較為複雜，通常歷經一年仍無法終結，故實務上破
    產管理人及監查人之報酬常遠較此一金額高出甚多。從而，
    本件如宣告抗告人破產，並以一年之破產程序進行期間計算
    ，參照破產法第95條1 項第3 款及同條第2 項之規定，抗告
    人每年應支出之財團費用至少即高達24萬8000元以上【（
    74,000×2） ＋（50,000×2） ＝248,000 】。惟抗告人自
    承可構成破產財團之資產僅有現金40萬元，於扣除上開財團
    費用後，抗告人縱有些許餘額15萬2000元（400,000 －
    248,000 ＝152,000） 可資構成破產財團，惟相較於抗告人
    之負債高達267 萬3000元之事實，如上所述，則抗告人可構
    成破產財團之資產相對於負債而言，無異杯水車薪，若准予
    抗告人破產，而使其得以免除其餘超過94% 【1 －（
    152,000 ÷2,673,000） ＝0.943 】之債務，實難認符合債
    權債務間相對之衡平。
四、再者，破產制度乃在於調和債務人重生機能及保障債權人權
    益，若有其他替代機制，更能為適當之處理時，即無宣告破
    產之實益及必要。況本件抗告人之處境，並非其個人之特例
    ，而政府機關既已訂有督促金融機關就此類個人金融債務應
    踐行協商之機制，並另積極訂立相關債務清償之法規以資因
    應（例如個人債務清理法），則若能藉由其他較為合理之機
    制為清償債務之處理，而非以強制免除債務之方式為破產，
    應係較符合衡平之處理方式。且抗告人為42年8 月30日出生
    ，此有抗告人之戶籍謄本在卷可稽，其正值壯年，為人生經
    驗、智識及能力達到顛峰之時期，當有機會精進其就業能力
    及學養知識，進而增加工作收入，並透過與債權人之協商逐
    步清償其個人所積欠債務，顯較以強制免除債務之方式為破
    產，應較符合公平原則。故就此而言，本院認以抗告人現行
    提出構成破產財團之財產，尚難認有達到准予宣告破產之實
    益外，在現行破產效力係強制完全免責之情形下，抗告人所
    提出構成破產財團之財產，亦未能使本院認已符合破產機制
    之本旨。故在抗告人未能提出其他較為合理且有清償實益之
    破產財團前，本院尚難准予破產之宣告。從而，原裁定駁回
    抗告人之破產聲請，並無違誤。抗告意旨指摘原裁定不當，
    求予廢棄，並無理由，應予駁回。
據上論結，本件抗告為無理由，應依破產法第5 條，民事訴訟法
第495條之1第1項、第449條第1項、第95條、第78條，裁定如主
文。
中　　華　　民　　國　　96　　年　　5 　　月　　4 　　日
                            民事第三庭
                                審判長法官  張國彬
                                法      官  吳登輝
                                法      官  楊富強
以上正本證明與原本無異。
如不服本裁定應於送達後10日內向本院提出再抗告狀 (並按他造
當事人之人數附繕本)， 並繳納再抗告費新臺幣1,000 元。再為
抗告應以適用法規顯有錯誤為理由，並經本院之許可，該許可以
原裁定所涉及之法律見解具有原則上之重要性者為限，並委任律
師為代理人。
中　　華　　民　　國　　96　　年　　5 　　月　　4 　　日
                                書  記  官  劉博文
註明:
抗告人之配偶、三親等內之血親、二親等內之姻親，或抗告人為
法人、中央或地方機關時，其所屬專任人員具有律師資格並經法
院認適當者，亦得為第三審代理人。
抗告人或其法定代理人具有律師資格者及前項情形，應於提起抗
告或委任時釋明之。
